臺灣高等法院高雄分院民事判決　　　　　98年度重上字第50號
上　訴　人　李林冊
訴訟代理人　許世　律師
　　　　　　許安德利律師
被 上 訴人　合作金庫商業銀行股份有限公司
法定代理人　劉燈城
訴訟代理人　黃文懋
　　　　　　何助民
被　上訴人　李進發
上列當事人間請求分配表異議之訴等事件，上訴人對於中華民國
98 年4月20日臺灣屏東地方法院97年度重訴字第50號第一審判決
提起上訴，本院於民國100 年7 月19日言詞辯論終結，判決如下
：
    主  文
上訴駁回。
第二審訴訟費用由上訴人負擔。
    事  實  及  理  由
一、上訴人起訴主張：
  (一)被上訴人李進發以上訴人出資所購信託登記其名下之坐落新
    地號麟洛鄉○○段450-643 等12筆（重測後為農場段738 、
    785 、786 、792 、793 、794 、795 、798 、799 、937
    、800 、801 、797 、796 、802 、803 、790 號）土地、
    地上建號167 、168 號（重測後為13、15號）兩棟房屋及訴
    外人李聯峰以787 號一筆土地（未包括無保存登記部分房屋
    ）於民國81年5 月15日由彰化銀行轉向被上訴人合作金庫銀
    行股份有限公司（下稱合庫銀行）抵押貸款新臺幣（下同）
    3,600 萬元，嗣後於86年7 月22日增貸為4,440 萬元。然被
    上訴人李進發所經營之牧場，因口蹄疫之災情而損失嚴重，
    致繳息不順利，乃要求被上訴人合庫銀行月息減為15萬元，
    未獲允許而進行拍賣程序，導致價值逾億元之牧場被賤賣。
    於進行執行程序時，被上訴人合庫銀行誤將不屬於債務人所
    有之未保存登記部分建物即暫447 部分（下稱系爭建物），
    合併指封拍賣。上訴人於拍賣價金分配程序尚未終結前之97
    年8 月7 日起訴，程序上合於規定。
  (二)上訴人提起本件訴訟為分配表異議之訴、第三人異議之訴及
    消極的與積極的所有權確認之訴，係請求權競合之訴。
  (三)系爭房屋係上訴人於60、61年間購置土地後，由上訴人出資
    建築，且於61年12月間向臺灣電力公司屏東區營業處申設裝
    表供電，並連續繳納該電表之電費至今未曾間斷，上訴人既
    為系爭房屋出資興建之原始起造人，係系爭房屋之所有權人
    ，從而為可領取該分配款之人。被上訴人李進發適時高中畢
    業，尚無職業，顯無能力興建系爭房屋，系爭房屋既非被上
    訴人李進發所有，被上訴人合庫銀行即無權要求分配拍賣款
    項等語。並聲明：1.確認被上訴人李進發對於臺灣屏東地方
    法院（下稱屏東地院）95年度執戊字第8889號未保存登記編
    號暫447 號之建物（扣除建號14號面積373.70平方公尺外）
    之所有權不存在。2.確認被上訴人合庫銀行對上項建物之拍
    賣款11 ,496,968 元之分配款無受領權。3.確認上訴人對第
    一項建物有所有權，就該部分拍賣分配款有受領權。
二、被上訴人合庫銀行抗辯：
  (一)上訴人雖提出裝錶供電及繳納電費等文書，證明其係原始起
    造人，對系爭建物有所有權存在。惟按申請裝錶供電者，或
    繳納電費者並不當然為建物之所有權人，故單憑申裝電錶文
    件及繳費收據，難認對系爭建物有所有權存在，而得據以排
    除強制執行。
  (二)又按未辦理建築物第一次所有權登記者，該建物所有權屬於
    出資興建之原始建築人。上訴人對其如何出資興建，亦即對
    出資之來源，係來自營業所得或銀行存款？對出資之去處，
    係給付何人？方式如何？金額又若干？均因年代久遠或本無
    其事，未能舉證以實其說，亦難認有相當確實之證明，而認
    有出資建築之事實，故難認上訴人對系爭建物有所有權。
  (三)上訴人主張系爭建物係61～70年間由其陸續出資興建，惟查
    ，上訴人並未經營其他事業而有相當之利得，原有畜牧場（
    負責人為被上訴人李進發）亦自61年間起由上訴人與丈夫李
    應忠及兒子李進發共同經營，一家人同財共居，何能證明系
    爭建物係由上訴人所獨資興建而擁有所有權。況依74年6 月
    3 日修正前民法1017條第2 項之規定，上訴人在婚姻關係存
    續中所取得之財產，所有權仍屬於夫所有。準此，其夫李應
    忠既擁有系爭建物之所有權，其又為本執行案件之債務人，
    被上訴人合庫銀行就該系爭財產，聲請執行拍賣，乃於法有
    據。
三、被上訴人李進發抗辯：
    同意上訴人之請求。
四、原審為上訴人敗訴之判決，上訴人部分不服，提起上訴，於
    本院聲明：(一)原判決廢棄。(二)確認被上訴人李進發對高雄地
    院95年度執戊字第8889號執行事件內，未保存登記編號暫44
    7 號建物（扣除建號14部分）未曾有所有權。(三)確認被上訴
    人合庫銀行就上項執行事件，拍賣標的物未保存登記編號暫
    447 號建物之部分拍賣款之11,496,968元（100 年7 月15日
    書狀，誤繕為11,469,908元）無領取權。(四)確認上訴人就上
    項執行分配款有具領權。
    被上訴人合庫銀行答辯聲明：上訴駁回。
    被上訴人李進發答辯聲明：同上訴人之聲明。
五、兩造不爭執之事項：
    屏東地院95年度執戊字第8889號，查封坐落屏東縣麟洛鄉○
    ○段450-643 號12筆土地，坐落地號重測後為農場段0738、
    0785、0786、0792、0793、0794、0795、0798、0799、0937
    、0800、0801、797 、796 、802 、803 、790 。其上之編
    號暫447 號建物併予拍賣，獲得拍賣款1170萬元。
六、兩造爭執之事項：
  (一)上訴人對被上訴人李進發提起本件消極確認之訴，有無確認
    利益？
  (二)上開土地上編號暫447 號未辦保存登記之建物是否為上訴人
    所有？
  (三)若上訴人為所有權人，被上訴人合庫銀行對上開建物之拍賣
    款有無領取權？上訴人有無具領權？
七、本院之判斷：
  (一)按確認之訴非原告有即受確認判決之法律上之利益者不得提
    起，民事訴訟法第247 條定有明文，若被告對原告主張之法
    律關係，自始無爭執，即法律關係之存否並無不明確之情形
    ，尚不能謂原告有即受確認判決之法律上利益。
    查，上訴人對被上訴人李進發訴請確認系爭未保存登記之建
    物非李進發所有，李進發對之無所有權存在一情，為李進發
    自始所不爭執，是依上開說明，上訴人對李進發提起此部分
    之訴，即無受確認判決之法律上利益，自無理由。
  (二)按第三人就執行標的物，有足以排除強制執行之權利者，得
    於強制執行程序終結前，向執行法院對債權人提起異議之訴
    ，此為強制執行法第15條所明定。而強制執行法第15條所謂
    就執行標的物有足以排除強制執行之權利者，係指對於執行
    標的物有所有權、典權、留置權、質權存在之情形之一者而
    言，最高法院亦著有44年台上字第721 號判例足資參照。經
    查，系爭建物之強制執行程序，經第4 次拍賣由訴外人汪呂
    寶蕉買受，並於97年6 月30日作成分配表，惟各債權人得分
    配之金額，於本案言詞辯論終結前皆未予以分配，自難認執
    行程序業已終結，是上訴人以其為系爭建物之所有權人，提
    起本件訴訟，核屬有據，合先敘明。
  (三)上訴人主張，系爭建物係伊於61、62年間自行出資僱工搭建
    為其所有等情，雖為被上訴人李進發所自認，惟為被上訴人
    合庫銀行所否認，經查，
    1.被上訴人李進發於向被上訴人合庫銀行借貸時，曾簽訂初
      結書，該切結書載明：「本人提供麟洛鄉○○段450-696
      上之土地設定抵押權參仟陸佰萬元于貴庫，經該土地上有
      未辦保存登記之建物兩棟，而後如辦好保存登記後一定提
      供于貴庫辦理設定抵押，立切結書人同意上述房屋限為本
      人自用，在本貸款未全部清償前決不將房屋出租他人或讓
      售…」；及另一切結書，書立：「茲以麟洛段450-973 、
      450- 974號土地及地上建號（建號：168 、167 號），向
      貴庫貸借新臺幣參仟陸佰元正，在上開土地上除建號：16
      8 、167 號建物外，另行搭建之建築物，並未辦理保存登
      記，立切結書人同意俟增建建物辦妥保存登記後一併提供
      予貴庫作為擔保物，倘若立切結書人在未履行債務時，而
      該增建建物仍無法辦理保存登記，願將上開未辦理保存登
      記之建築物任憑貴庫一併以變賣或典租等任何方式加以處
      分…」等語，此有該切結書在卷可稽（見一審卷第227 、
      228 頁），上訴人雖抗辯，上開切結書其中有二份未有載
      明日期，顯為未確定之文書，不發生效力等語，惟上開切
      結書為被上訴人李進發所親簽，此為被上訴人李進發於原
      審所是認（見一審卷第243 頁），則足信被上訴人李進發
      對於文書之內容無異，方會為簽名，則簽署之當事人應受
      文書內容之拘束，至於日期並非必要事項，自難以未記載
      日期，即認文書無效。上開切結書所述未辦保存登記之建
      物，其範圍經95年7 月3 日之測量圖即認係編號暫447 號
      上未辦理保存登記之建物，則依切結書內容所載可知，被
      上訴人李進發於81年借款當時即已自承系爭建物為其所有
      ，上訴人既與被上訴人李進發為母子，若依其所述牧場的
      經濟權實際由其掌控，則其於當時應已知悉被上訴人李進
      發以系爭建物借貸之情事，詎於事隔10多年後，於被上訴
      人李進發遭追索欠款時，方主張系爭建物為其所有，實與
      常理有違，又執行法院於95年6 月7 日，依被上訴人之要
      求查封系爭建物時，上訴人之配偶李應忠及被上訴人李進
      發均在場，李進發並於查封筆錄簽名，惟並未於當場異議
      ，表示系爭建物為上訴人所有，有該日查封筆錄在卷可稽
      （一審卷第118 頁）。
    2.又上訴人主張，系爭建物係由其出資興建，資金來源有二
      ，其一是來自嫁妝，其二是來自經營長興油脂公司之利得
      ，惟查，上訴人於台灣屏東地方法院97年偵字第2293號刑
      事案件偵查中陳稱：「本案土地上之建物是伊配偶李應忠
      所興建，是伊出錢（嫁妝）給先生李應忠蓋，錢是送給李
      應忠，由他處理」等語（見本院卷(一)第169 頁）是依上開
      陳述，縱上訴人有拿出嫁妝做為興建系爭建物之部分資金
      ，亦因已贈送其配偶李應忠並由其配偶自行僱工興建，另
      證人李應忠於原審證稱，「錢是我太太控制的，我要用錢
      ，向她拿，經營牧場如果賺錢，就用來蓋房子等語（一審
      卷第219 至220 頁），是依李應忠此部分證言，亦可見上
      訴人只是掌管長興油脂公司之財務而已，尚難認該公司所
      獲取之利得均歸上訴人所有，而認以此利得所蓋之建物亦
      屬上訴人所有。李應忠於該次做證時證稱長興油脂公司所
      賺之錢均為伊太太（即上訴人）所有云云，實不足採。
    3.上訴人另提出65年度之支票日曆簿欲證明其有支付系爭建
      築款，並舉證人李淑英為證，查證人李淑英雖證稱：「65
      年支票日曆係其所記載，該年度共8354萬5467元支票付款
      中，建築系爭豬舍支出829 萬1451元」等語，惟查，上訴
      人個人帳戶之上開支票一年支出之金額如此龐大，又參以
      李應忠所稱以公司所賺之錢蓋建物等語及上訴人所稱有以
      公司利得蓋建物等情，則被上訴人所稱，該支票帳戶中之
      款項應屬長興油脂公司、南宏牧場等所有，而因上訴人之
      夫有外遇，恐被其夫掏空，乃由上訴人管理財務而已，尚
      難認該帳戶內之款項均為上訴人所有等語，難認不可採，
      且與上訴人就該豬舍歷次所述興建時間或為61、62年間或
      66年間不符，要難以支票日曆簿之記載及李淑英之證詞認
      係上訴人出資興建豬舍。
    4.上訴人又主張，系爭房屋之申裝電表及電費均由其申報及
      繳納，並提出台灣電力公司屏東區營業處及台灣電力公司
      之繳費通知為證（一審卷第24頁、第72至81頁），惟查，
      用電戶名係申請用電人名稱，與建物所有權人並非當然同
      屬一人，自難以此即認定該建物即係上訴人出資興建而為
      其所有。
    5.又查，上訴人於上開刑事案件偵查中供稱：「（農場段土
      地既然是妳購買為何登記在李進發名下？）我買的，送給
      我兒子李進發，以後給他管理」等語，李進發於上開刑事
      案件偵查中陳稱伊從民國60幾年經營南宏牧場至80幾年，
      主要經營項目是養豬隻等語李應忠於該案供稱：南宏牧場
      是李進發經營，期間我忘了，主要是畜養豬隻等語，可見
      實際經營南宏牧場養豬者絕非上訴人而是李進發，且自民
      國60幾年即開始經營，準此，可見上訴人自始即有意將牧
      場土地贈與被上訴人李進發而由李進發實際經營管理牧場
      ，從而，李進發既是牧場之所有者及實際經營者，則經營
      牧場所賺之錢用以蓋系爭建物（依上述李應忠之證言），
      雖策畫施工建造者為李應忠，仍應認所建之建物為李進發
      所有，又，縱有部分建物資金由上訴人交付李應忠，顯係
      由李應忠及上訴人以父母身分將該款贈與李進發而與經營
      牧場所賺之金錢同為興建系爭建物之資金，仍應認所蓋之
      建物為被上訴人李進發所有。上訴人主張為其所有，自無
      可採。
八、綜上所述，上訴人對被上訴人李進發提起消極確認之訴，因
    無確認利益，另上訴人未能證明系爭建物為其所有，其依確
    認之訴、第三人異議之訴，分配表異議之訴請求1.確認李進
    發對該建物（扣除建號14號面積373.70平方公尺外）未曾有
    所有權2.確認被上訴人合庫銀行就高雄地院95年度執字第88
    89號強制執行事件編號暫447 號未辦保存登記建物之拍賣分
    配款1170萬元中，扣除原有保存登記之農場段14建號面積37
    3.70平方公尺林榮華所有房屋部分之價值20萬3032元（0000
    000 ×373.70㎡/21535㎡=203032 ）後之分配款1149萬6968
    元，無受領權3.確認上訴人對上開1149萬6968元分配款有具
    領權，均無理由，原審予以駁回，並無不當，上訴意旨求予
    廢棄改判，為無理由，應予駁回。
九、本件事證已明，兩造其餘攻擊防禦方法與判決之結果不生影
    響，爰不予一一論述，併此明。
十、據上論結，本件上訴為無理由，依民事訴訟法第449 條第1
    項、第78條，判決如主文。
中    華    民    國  100     年    7     月    29    日
                              民事第五庭
                                  審判長法官 簡色嬌
                                  法      官 林紀元
                                  法      官 黃科瑜
以上正本證明與原本無異。
如對本判決上訴，須於判決送達後20日內向本院提出上訴狀，其
未表明上訴理由者，應於上訴後20日內向本院提出上訴理由書（
均須按他造當事人之人數附繕本）。上訴時應提出委任律師或具
有律師資格之人之委任狀，並依附註條文規定辦理。如委任律師
提起上訴者，應一併繳納上訴審裁判費。
中    華    民    國    100   年    8    月     2     日
                                 書  記  官 彭筱瑗
附註：
民事訴訟法第466條之1 ：
對於第二審判決上訴，上訴人應委任律師為訴訟代理人，但上訴
人或其法定代理人具有律師資格者，不在此限。
上訴人之配偶、三親等內之血親、二親等內之姻親，或上訴人為
法人、中央或地方機關時，其所屬專任人員具有律師資格並經法
院認為適當者，亦得為第三審訴訟代理人。
第1 項但書及第2 項情形，應於提起上訴或委任時釋明之。